臺灣臺中地方法院刑事判決　　　　　　　96年度易字第4169號
公　訴　人　臺灣臺中地方法院檢察署檢察官
被　　　告　乙○○
　　　　　　　　　　國民
上列被告因詐欺案件，經檢察官提起公訴（九十六年度偵字第一
二九八七號），本院判決如下：
    主    文
乙○○無罪。
    理    由
一、公訴意旨略以：被告乙○○明知一般人收集金融帳戶使用常
    與財產犯罪密切相關，且取得他人存摺之目的在於收取贓物
    及掩飾犯行，並逃避檢警查緝，竟不顧他人所可能遭害之危
    險，仍以縱若有人持以犯罪亦無違反其本意之意思，於民國
    九十六年一月間某日，在不詳地點，將其設於兆豐商業銀行
    沙鹿分行（下稱兆豐銀行沙鹿分行），帳號0000000
    0000000號之存摺、提款卡及密碼，交付予真實姓名
    不詳之人，而容任他人使用其上開帳戶遂行犯罪。該姓名年
    籍不詳之人於取得被告交付之前開銀行帳戶存摺、提款卡及
    密碼後，即與其所屬之詐欺取財犯罪集團之人，基於意圖為
    自己不法所有之共同犯意聯絡，由集團中之成員，在同年月
    二十七日，以電話向告訴人丙○○詐稱，有人盜用其名義申
    請人頭帳戶，需到銀行辦理轉帳，丙○○不疑有詐，致陷於
    錯誤，即依其指示，於同日以其在臺灣土地銀行（下稱土地
    銀行）之帳號000000000000號，轉帳新臺幣（
    下同）五萬五千元至被告前揭銀行帳戶。嗣因告訴人查覺有
    異，始知受騙，且前揭所匯入被告上開銀行帳戶內之金錢，
    已遭人提領一空，因認被告涉犯刑法第三十條第一項前段、
    第三百三十九條之三之幫助利用電腦設備詐欺罪嫌（原起訴
    法條為刑法第三十條第一項前段、第三百三十九條第一項之
    幫助詐欺取財罪，惟經蒞庭檢察官變更起訴法條如上）。
二、按犯罪事實，應依證據認定之，無證據不得認定犯罪事實；
    不能證明被告犯罪者，應諭知無罪之判決，刑事訴訟法第一
    百五十四條第二項、第三百零一條第一項分別定有明文。又
    按認定犯罪事實應依證據，為刑事訴訟法所明定，故被告否
    認犯罪事實所持之辯解，縱屬不能成立，仍非有積極證據足
    以證明其犯罪行為，不能遽為有罪之認定；又認定犯罪事實
    所憑之證據，雖不以直接證據為限，間接證據亦包括在內，
    然而無論直接或間接證據，其為訴訟上之證明，須於通常一
    般之人均不致有所懷疑，而得確信其為真實之程度者，始得
    據為有罪之認定，倘其證明尚未達到此一程度，而有合理性
    之懷疑存在時，即無從遽為有罪之確信，最高法院分別著有
    三十年上字第一八三一號、七十六年臺上字第四九八六號判
    例可資參照。次按刑事訴訟法第一百六十一條已於九十一年
    二月八日修正公布，修正後同條第一項規定：檢察官就被告
    犯罪事實，應負舉證責任，並指出證明之方法。因此，檢察
    官對於起訴之犯罪事實，應負提出證據及說服之實質舉證責
    任。倘其所提出之證據，不足為被告有罪之積極證明，或其
    闡明之證明方法，無從說服法官以形成被告有罪之心證，基
    於無罪推定之原則，自應為被告無罪判決之諭知（最高法院
    九十二年臺上字第一二八號判例意旨可參）。
三、公訴人指稱被告涉犯幫助利用電腦設備詐欺罪嫌，無非係以
    告訴人丙○○於警詢指訴其遭詐騙致其存款遭他人匯出之事
    實甚詳，並有卷附刑事案件報案三聯單、受理詐騙帳戶通報
    警示、詐騙電話斷話簡便格式表、內政部警政署反詐騙案件
    紀錄表、告訴人前開帳戶存簿內頁明細表影本、被告上開帳
    戶申請書及往來明細為其論據。訊據被告乙○○固坦承有開
    設上開兆豐銀行沙鹿分行帳戶之事實，惟矢口否認有何幫助
    利用電腦設備詐欺罪犯行，辯稱：伊設於兆豐銀行沙鹿分行
    之帳戶，係在九十五年十二月二十七日遺失的，當天伊自臺
    中市○○路騎機車回家，到家後發現原本掛在機車掛勾上之
    包包不見了，包包內有伊在臺中市第二信用合作社精進分社
    及兆豐銀行沙鹿分行開設之帳戶存摺、提款卡，當日就以其
    姐姐陳貴春所申請之電話號碼00000000000號行
    動電話撥打至臺中市第二信用合作社精進分社及兆豐銀行沙
    鹿分行掛失，兆豐銀行沙鹿分行之承辦人員先跟伊確認身分
    後，說已經幫伊掛失了，叫伊過幾天再去補發金融卡、存摺
    等語。
四、本院查：
  (一)前揭設於兆豐銀行沙鹿分行帳號000000000000
  　00號之帳戶，係被告所開設等情，迭次經被告於警詢、偵
    查、本院準備程序時供承在卷（見臺中縣警察局清水分局刑
    案偵查卷宗【以下簡稱「警卷」】被告九十六年五月七日警
    詢筆錄、臺灣臺中地方法院檢察署九十六年度偵字第一二九
    八七號偵查卷宗【以下簡稱「偵卷」】第七頁、本院卷第一
    五、一六頁），並有上開帳戶之開戶基本資料、兆豐銀行沙
    鹿分行警示／管制帳戶狀態查詢明細表、客戶存款資料明細
    表各一份附卷可稽（以上均見警卷）。另證人即告訴人丙○
    ○係於九十六年一月二十七日前某日，接獲一自稱法務部執
    行處書記官「揚聖欽」之來電，以佯稱告訴人遭盜用名義申
    請人頭帳戶，所以要監管其帳戶，而要求告訴人必須至土地
    銀行申請電話語音系統，並將告訴人設於郵局帳戶之存款轉
    至土地銀行帳戶內云云之方式施用詐術，致告訴人信以為真
    ，依其指示而為，並將語音電話銀行密碼告知該「揚聖欽」
    ，嗣告訴人土地銀行帳戶內之存款，於九十六年一月二十七
    日遭以語音轉帳之方式，匯款五萬五千元至被告設於兆豐銀
    行沙鹿分行帳戶等情，業經證人即告訴人丙○○於警詢證述
    明確，並有告訴人丙○○設於土地銀行帳戶之語音電話銀行
    密碼初值單、郵政跨行匯款申請書、存摺內頁影本、刑事案
    件報案三聯單、受理詐騙帳戶通報警示、詐騙電話斷話簡便
    格式表、內政部警政署反詐騙案件紀錄表各一份附卷可稽（
    以上均見警卷），固堪認被告設於兆豐銀行之帳戶，確經不
    詳姓名年籍成年人士作為利用語音電話系統，私自將告訴人
    款項匯入之用無訛。惟茲須審究者，乃被告是否有將上開兆
    豐銀行沙鹿分行帳戶，提供予該等不詳姓名年籍成年人士使
    用，而有幫助其等遂行上開犯罪之行為。
  (二)被告迭於偵查、本院準備程序時，一致供稱：伊於九十五年
    十二月二十七日，將設於兆豐銀行沙鹿分行帳戶之存摺及提
    款卡，放在皮包內，再將皮包吊掛在機車前方，而在臺中市
    騎車途中遺失，遺失前伊曾向銀行申請換領新的晶片卡等語
    （見偵卷第七、八頁、本院卷第一五、一六頁）；其於警詢
    時亦為大致相同之供述，僅供稱遺失存摺、提款卡之時間係
    在九十六年一月間。然審之被告製作上開警詢筆錄之時間係
    在九十六年五月七日，距離其供述遺失之時間，已有數月之
    久，且被告係於偵查中始提出後述臺灣大哥大補印通話明細
    單為證，是其警詢所供述遺失存摺、提款卡之時間，應係在
    尚無具體佐證以喚起其記憶時，所為之約略陳述；再參以其
    於警詢及嗣後偵查、本院準備程序時，就上開帳戶遺失時間
    之供述，亦甚為接近，自難僅以其前後所述遺失時間，有些
    許差距，而逕認其供述不可採信。
  (三)另查，被告之姐陳貴春所使用之電話號碼00000000
    000號行動電話，曾於九十五年十二月二十七日中午十二
    時八分三十三秒，撥打臺中市第二信用合作社精進分社之電
    話號碼00－00000000號電話，通話至同日中午十
    二時十分二十九秒，共計通話時間一百一十六秒等情，有臺
    灣大哥大補印通話明細單附卷可證（見本院卷第一九頁）。
    而被告確於九十五年十二月二十七日中午十二時十分許，以
    電話通知臺中市第二信用合作社精進分社辦理其於九十五年
    十二月二十一日領用之卡號０３２３４４號提款卡之掛失手
    續，惟被告尚未於電話掛失後，親自前去完成正式掛失手續
    等情，亦有該社九十六年九月二十九日中二精進第九六○七
    二號函一份在卷可參（見偵卷第二二頁）。是由上開通話明
    細單及臺中市第二信用合作社精進分社函文觀之，前揭通話
    紀錄應即係撥打至臺中市第二信用合作社精進分社以掛失被
    告設於該行帳戶之提款卡等情，實堪認定。而以電話掛失金
    融機構帳戶之存摺、提款卡等物時，通常金融機構之承辦人
    員均須核對帳戶所有人之基本資料，以確定來電者係本人無
    誤，因此撥打上開電話者，應係被告本人，亦足認定。故而
    ，被告辯稱於九十五年十二月二十七日當天發現其設於臺中
    市第二信用合作社精進分社帳戶之提款卡遺失後，隨即撥打
    電話向該行掛失提款卡等情，即非虛妄。
  (三)又被告設於兆豐銀行沙鹿分行之帳戶，於九十五年十二月二
  　十七日並無掛失止付之紀錄等情，固有兆豐銀行沙鹿分行九
    十六年七月四日（九六）兆銀沙業字第六十號函在卷可參（
    見偵卷第二三頁）。惟查，在被告撥打上開電話至臺中市第
    二信用合作社精進分社掛失其提款卡前之中午十二時三分二
    十六秒至十二時六分十八秒，被告之姐陳貴春所使用之電話
    號碼00000000000號行動電話亦曾撥打電話號碼
    00－00000000電話，通話時間一百七十二秒等情
    ，亦有上開臺灣大哥大補印通話明細單存卷可查。而該00
    －00000000號電話，又與兆豐銀行沙鹿分行上開函
    文上所載兆豐銀行沙鹿分行電話相符等情，足證被告以上開
    行動電話撥打電話至臺中市第二信用合作社掛失提款卡前，
    該行動電話確曾撥打至兆豐銀行沙鹿分行無訛；再佐以該二
    通話時間，相距僅有短短二分十五秒，準此，於同日中午十
    二時三分二十六秒許，利用該行動電話撥打至兆豐銀行沙鹿
    分行者，即有可能亦係被告。
  (四)證人即兆豐銀行沙鹿分行營業科科長甲○○於本院審理時結
  　證稱：伊記得被告曾經拿通聯紀錄來兆豐銀行沙鹿分行說有
    打電話過來掛失，且該通聯紀錄上之電話，確實是兆豐銀行
    沙鹿分行之電話，但兆豐銀行沙鹿分行之電話均未錄音，所
    以伊不確定是否係被告撥打進來的，通常如果有客戶打電話
    進來掛失，櫃檯人員會先確認本人資料，並馬上在電腦上幫
    客戶掛失，不用再呈報主管，電腦資料會傳輸到主管處，電
    腦上就會有紀錄了，不會另作書面紀錄，但仍會請客戶最好
    在三日內，持國民身分證及印鑑，到銀行來補齊資料，至於
    客戶日後是否有來補辦，伊等不會知道，亦不會催促客人前
    來辦理，兆豐銀行沙鹿分行並無專人受理掛失，是由接到電
    話之櫃檯人員負責，在實際運作上，伊等也很怕是否當時櫃
    檯人員很忙，忘記掛失，而在通聯紀錄所示時間擔任櫃檯人
    員者，有部分已調至其他單位，至於在被告持通聯紀錄到兆
    豐銀行沙鹿分行查詢時仍在該分行之櫃檯人員，伊均有詢問
    過，他們都沒有印象有接到被告之電話等語（見本院卷第三
    二、三三頁），足證兆豐銀行沙鹿分行並無專責辦理掛失止
    付之人員，而係由櫃檯人員兼任。惟若櫃檯人員在接聽客戶
    掛失止付電話之同時，櫃檯尚有其他辦理存提款等業務之客
    戶正在等候時，櫃檯人員或因忙碌疏漏，而未立即在電腦上
    處理掛失事宜，衡情亦非無可能。況證人甲○○於被告持上
    開通話明細單至兆豐銀行沙鹿分行查詢掛失紀錄時，固曾詢
    問過曾在九十五年十二月二十七日時擔任過櫃檯人員，而當
    時仍在兆豐銀行沙鹿分行沙鹿分行服務之人員，然既尚有部
    分在九十五年十二月二十七日時曾擔任櫃檯人員，而已調至
    他單位之人員未曾接受證人甲○○之詢問，是縱兆豐銀行沙
    鹿分行未有被告掛失止付之紀錄，然仍難以此逕認被告關於
    有於九十五年十二月二十七日打電話至兆豐銀行沙鹿分行掛
    失提款卡之辯解不可採信。而被告既於九十五年十二月二十
    七日接連撥打電話至兆豐銀行沙鹿分行、臺中市第二信用合
    作社精進分社，且其中撥打至臺中市第二信用合作社精進分
    社之用意，確實係掛失止付提款卡，則被告辯稱當日同時遺
    失上開二帳戶之存摺、提款卡，並先後撥打電話至兆豐銀行
    沙鹿分行及臺中市第二信用合作社精進分社辦理掛失等情，
    即屬可能。至於被告嗣後雖未親至兆豐銀行沙鹿分行辦理掛
    失手續，然觀諸被告於掛失臺中市第二信用合作社精進分社
    帳戶之提款卡後，迄至該分社回函之九十六年九月二十六日
    止，亦未親自前去辦理正式掛失手續等情，是亦難以被告事
    後未再親自至兆豐銀行沙鹿分行辦理補齊資料，而為不利於
    被告之認定。
五、綜上所述，本件依檢察官所舉之證據及其指出之證明方法，
    尚不足為被告有罪之積極證明，或說服本院形成被告有上開
    幫助利用電腦設備詐欺罪嫌；此外，復查無其他積極證據足
    以證明被告確有公訴人所指犯行，基於無罪推定之原則，被
    告犯罪既不能證明，依法應為無罪之諭知。
據上論斷，應依刑事訴訟法第三百零一條第一項，判決如主文。
中　　華　　民　　國　　96　　年　　11　　月　　27　　日
                  刑事第一庭  審判長法  官  唐光義
                                    法  官  朱光國
                                    法  官  郭妙俐
上正本證明與原本無異。
如不服本判決，應於收受送達後十日內向本院提出上訴書狀（應
敘述具體理由並附繕本）。
上訴書狀如未敘述理由，應於上訴期間屆滿後二十日內補提理由
書於本院。
                                    書記官  陳玉芬
中　　華　　民　　國　　96　　年　　11　　月　　27　　日
